【裁判字號】    97,上訴,4334
【裁判日期】    971231
【裁判案由】    誣告
【裁判全文】
臺灣高等法院刑事判決                97年度上訴字第4334號
上  訴  人
即  被  告  乙○○
選任辯護人  張立業律師
            林輝豪律師
上列上訴人因誣告案件，不服臺灣宜蘭地方法院96年度訴字第
592號，中華民國97年7月29日第一審判決（起訴案號：臺灣宜蘭
地方法院檢察署96年度偵字第3347號），提起上訴，本院判決如
下：
    主  文
上訴駁回。
    事實及理由
一、本案經本院審理結果，認第一審判決被告乙○○係犯刑法第
    169條第1項誣告罪處有期徒刑1年，減為有期徒刑6月。認事
    用法及量刑，均無不當，應予維持，並引用第一審判決書記
    載之事實、證據及理由（如附件）。
二、被告上訴意旨略以：（一）被告從未同意擔任楓橋補習班之
    班主任，被告自93年4月19日起在補習班任職，擔任櫃檯老
    師，從未有人稱呼為班主任。（二）被告從未表示配合告訴
    人擔任班主任而繳交照片或印章，僅有在辦理勞健保時，曾
    請證人簡玉萍回被告家拿印章及照片，拿到補習班給被告。
    （三）證人邱冠中、簡燕茹、陳映廷等人之證詞，不得作為
    認定被告犯罪之依據，按邱冠中與告訴人係男女朋友，證詞
    一致，不足為奇，故其證詞可信度甚低。另簡燕茹、陳映廷
    均是在玩笑中聽聞，並未直接目睹被告是否同意擔任班主任
    ，況簡燕茹作證時與告訴人尚有僱傭關係，其證詞可能迴護
    告訴人。（四）被告於95年4月6日向宜蘭縣政府申請影印補
    習班設立時個人資料，即發現姓名遭偽簽、印章遭到盜蓋，
    據此對告訴人提起告訴，應非憑空捏造，被告絕無誣告之故
    意。（五）綜上，原審所為之論罪科刑顯有未當，應撤銷原
    判決，為被告無罪之諭知。
三、上訴理由均經原判決詳細論述，補充敘述如下：
（一）證據能力：按傳聞法則之重要理論依據，在於傳聞證據未
      經當事人之反對詰問予以核實，乃予排斥，惟若當事人已
      放棄對原供述人之反對詰問權，於法院審判時表明同意該
      等傳聞證據可作為證據，基於證據資料愈豐富，愈有助於
      真實發現之理念，並貫徹刑事訴訟法修法加重當事人進行
      主義之精神，確認當事人對於證據能力有處分權之制度，
      傳聞證據經當事人同意作為證據，法院認為適當者，亦得
      為證據。另當事人於調查證據時，對於傳聞證據表示「沒
      有意見」、「對於證據調查無意見」，而未於言詞辯論終
      結前聲明異議，應視為已有將該等傳聞證據採為證據之同
      意，此刑事訴訟法第159條之5定有明文。是本院所引證據
      ，經本院當庭提示，檢察官、上訴人即被告與辯護人均無
      意見，且未於言詞辯論終結前聲明異議，本院審酌該等證
      據作成之情況，認為適於為本件認定事實之依據，依刑事
      訴訟法第159條之5第2項規定，應具有證據能力，該得採
      為證據，合先說明。
（二）按被告乙○○自陳於94年7月間，因看到補習班廣告紙上
      面有其名字，始知悉掛名班主任等語（見偵查卷第14頁）
      ，惟經證人陳文昌於原審審理時證稱：其收到本案傳票後
      ，查詢其服務表，知道被告係於94年3月中旬與其母親一
      同請託伊幫忙查詢是否補習班以被告名義擔任負責人之事
      ，其查詢之後告知被告確有此事，之後被告未再因此事向
      伊請教等語（見原審卷第226至227頁），則證人陳文昌既
      於94年3月間已代被告詢問出被告擔任楓橋補習班班主任
      之結果，被告卻稱自94年7月知悉其掛名班主任後多方查
      詢，均問不出結果云云，兩者陳述多相歧異，證人陳文昌
      之證詞無從資為被告辯詞之佐證。嗣證人陳文昌雖於原審
      辯結後始提出所謂服務資料卡，並以書面陳明被告請求服
      務之時間應係95年間，則縱然證人之更正可信，以被告於
      94 年7月間已知前開事實，且急於查證之情狀下，卻於隔
      年3月始請人代查，亦有疑問？況補習班立案資料，電腦
      網路隨時可查，此有宜蘭縣補習班資訊管理系統影印資料
      可參（見原審卷第214至215頁），被告卻捨此不為，顯與
      常情有違。
（三）次按，被告既自承係在補習班廣告上看到自己的名字，又
      證人簡燕茹證稱係在約94年底、95年初收到掛號信上寫「
      乙○○班主任收」（見原審卷第146頁），而被告自93年5
      月25日補習班申請設立時即擔任名義班主任，迨至95年4
      月7日遭解職，期間近2年，在此期間以被告為班主任名義
      之廣告、信件應非僅此1次，且被告最始之工作為櫃檯老
      師，此為被告所坦認，復有行政櫃檯人員聘僱合約附卷可
      稽（見96年度他字第251號第6頁），更有接觸廣告及信件
      之機會。從而，被告諉稱不知擔任班主任一節，實難採信
      。
（四）又證人邱冠中、簡燕茹、陳映廷等人於原審及偵查中證
      詞，均經具結擔保其真實性，所陳述亦為親身經歷所見所
      聞，被告空言指責其證明力，尚無所據。被告主張傳訊
      證人丙○○證明被告曾請丙○○查補習班設立之流程一事
      ，按查明補習班設立流程與被告是否涉犯誣告罪應不具關
      聯性，本院認無再傳訊之必要。主張被告遭偽簽之筆跡
      應送鑑定是否有證人邱冠中之筆跡，按文件上被告之署押
      ，告訴人並不否認為其所代簽，而本案既經認定被告同意
      擔任班主任，則代簽署押應為授權範圍內，故系爭資料上
      被告之署押，究係何人所代簽，只要不違背被告授權之意
      旨即可，被告主張鑑定一節，應無必要。
（五）綜上，被告犯行明確，所辯於95年4月6日向宜蘭縣政府申
      請影印補習班設立時個人資料，始發現姓名遭偽簽、印章
      遭到盜蓋，並據此提起告訴，應非憑空捏造，絕無誣告之
      故意云云，認係卸責之詞，難以採信。
四、被告其他辯解，均經原判決詳細論駁。於本院審理並無更積
    極有利於被告的證據可供調查、審理。被告否認犯行，無理
    由，應駁回上訴。
據上論斷，應依刑事訴訟法第373條、第368條，判決如主文。
本案經檢察官柯晴男到庭執行職務。
中    華    民    國    97    年    12    月    31    日
                  刑事第八庭審判長法  官  鄭文肅
                                  法  官  蔡光治
                                  法  官  劉嶽承
以上正本證明與原本無異。
如不服本判決，應於收受送達後10日內向本院提出上訴書狀，其
未敘述上訴之理由者並得於提起上訴後10日內向本院補提理由書
（均須按他造當事人之人數附繕本）「切勿逕送上級法院」。
                                  書記官  魏淑娟
中    華    民    國    97    年    12    月    31    日
附件：
臺灣宜蘭地方法院刑事判決               96年度訴字第592號
公  訴  人  臺灣宜蘭地方法院檢察署檢察官
被      告  乙○○
選任辯護人  林世超律師
上列被告因誣告案件，經檢察官提起公訴（96年度偵字第3347號
），本院判決如下：
    主  文
乙○○犯誣告罪，處有期徒刑壹年，減為有期徒刑陸月。
    事  實
一、乙○○自民國93年4月19日起，受僱於甲○○所開設位於宜
    蘭縣羅東鎮○○路○段107號2樓之楓橋美語補習班（以下簡
    稱楓橋補習班）擔任英語櫃檯教師，惟因甲○○之學歷與擔
    任楓橋補習班班主任之資格不符，便取得乙○○之同意，由
    乙○○擔任楓橋補習班之名義上班主任。嗣甲○○即於宜蘭
    縣短期補習班立案申請書、任職切結書及設班基金不得動用
    切結書「班主任」欄填寫乙○○姓名，並於93年5月25日持
    向宜蘭縣政府辦理立案申請。詎乙○○於95年4月初因盜印
    楓橋補習班講義經甲○○解職，為圖報復，明知其已同意擔
    任楓橋補習班之班主任，竟意圖使甲○○受刑法偽造文書罪
    之刑事處分，仍於解職後之95年4月8日前往宜蘭縣政府警察
    局羅東分局，向員警誣告甲○○未經同意，使用其名義擔任
    楓橋補習班之班主任，且在宜蘭縣短期補習班立案申請書、
    任職切結書及設班基金不得動用切結書上之「班主任」欄偽
    簽被告姓名及用印，持向宜蘭縣政府辦理立案申請，涉有偽
    造文書犯行。嗣經檢察官以95年度偵字第1787號分案調查後
    ，認查無甲○○偽造文書之犯罪事證，而為不起訴處分，並
    經臺灣高等法院檢察署檢察長以96年度上聲議字第1558號駁
    回乙○○之再議聲請。
二、案經甲○○訴請臺灣宜蘭地方法院檢察署檢察官偵查起訴。
    理  由
一、訊據被告乙○○固坦承任職於楓橋補習班，惟矢口否認上開
    誣告犯行，辯稱：伊確實不知道告訴人甲○○以伊名義擔任
    班主任，未曾同意掛名班主任，亦未在宜蘭縣短期補習班立
    案申請書、任職切結書及設班基金不得動用切結書之「班主
    任」欄簽名或蓋章。伊於94年7月間知悉其擔任楓橋補習班
    之班主任後，即多方查詢，但都問不出結果，後至95年4月
    6日向縣政府調得立案申請資料，始知遭冒名，故至警局提
    出偽造文書告訴，並無誣告云云。經查：
 (一) 被告前向宜蘭縣政府警察局羅東分局對告訴人甲○○提出偽
    造文書之告訴，嗣經警將該案件移送臺灣宜蘭地方法院檢察
    署後，由檢察官認定被告確有同意擔任楓橋補習班名義上之
    班主任，並於96年2月16日，以95年度偵字第1787號為不起
    訴處分，嗣經乙○○向臺灣高等法院檢察署聲請再議，亦經
    臺灣高等法院檢察署檢察長於96年3月23日，以96年度上聲
    議字第1558號駁回被告之再議聲請之事實，有警詢筆錄、臺
    灣宜蘭地方法院檢察署檢察官不起訴處分書及臺灣高等法院
    檢察署檢察長處分書各1份附卷可稽。
 (二) 告訴人確實於楓橋補習班申請立案前某日下午，詢問被告意
    願並經被告同意擔任楓橋補習班之班主任等情，業經告訴人
    於偵審中結證甚詳（見偵查卷第15頁、本院卷第130頁），
    且與在場證人邱冠中證稱：當時伊與被告及告訴人在補習班
    櫃檯，伊聽見告訴人詢問被告是否願意擔任補習班班主任，
    被告回答願意，然後就聽見被告與告訴人商量如何辦理手續
    等語（見偵查卷第14頁、本院卷第140頁）相符。被告辯護
    人雖稱：告訴人與證人邱冠中係同居男女朋友關係，證人邱
    冠中之證詞難免偏袒告訴人云云，然查，告訴人與證人邱冠
    中於本院審理中，經隔離行交互詰問結果，其等對於本案相
    關細節，即（以下頁數為本院卷之頁數）：(1)告訴人曾詢問
    證人邱冠中擔任班主任，惟證人邱冠中有出國打算，認不適
    合而拒絕（告訴人部分見第129頁、證人邱冠中部分見第139
    至140頁）；(2)告訴人詢問被告擔任班主任之地點，係在楓
    橋補習班之櫃檯（告訴人部分見第130頁、證人邱冠中部分
    見第140頁）；(3)被告同意擔任班主任時，現場只有告訴人
    、被告、證人邱冠中在場。雖補習班內尚有另沈姓兼職老師
    ，但她並未在櫃檯見聞（告訴人部分見第131頁、證人邱冠
    中部分見第140-141頁）；(4)被告與告訴人在相關文件上用
    印部分，證人邱冠中並未在場見聞（告訴人部分見133至134
    頁、證人邱冠中部分見第140頁）等節，均互核一致，應認
    其等證詞可信。
 (三) 另依證人即楓橋補習班員工簡燕茹於偵審中證稱：大約94年
    底或95年初，伊去收一封掛號信，收件人是被告的名字，伊
    就拿給被告，上面寫乙○○班主任收，告訴人回答說，當初
    就是以被告的名字當班主任，告訴人還開玩笑說要伊對被告
    好一點。當時大家都笑笑的，被告沒有否認等語（見偵查卷
    第45頁、本院卷第146至147頁、第149頁），以及證人即曾
    為楓橋補習班員工之陳映廷於偵審中證稱：伊當時是告訴人
    與被告在楓橋美語櫃檯開玩笑，告訴人說被告是班主任，伊
    不知道告訴人為何說這個，當時被告反應也是笑笑的等語（
    見偵查卷第51頁、本院卷第154頁），可見被告於收到掛名
    班主任之掛號信後，並無何驚訝之表現等情明確。至被告辯
    護人雖辯稱：證人簡燕茹現與告訴人尚有僱用關係，證詞難
    免迴護告訴人；且證人簡燕茹在本案中證稱：其聽到告訴人
    稱當初立案時係以被告為班主任，在另案被告被訴違反著作
    權法案件中又證稱：被告係美語助教，無影印班內資料權限
    ，其證詞前後不一云云。惟查：告訴人於楓橋補習班申請立
    案時，僅將被告掛名為班主任，實際上經營者係告訴人，被
    告並非楓橋補習班之班主任等情，業據告訴人指證明確，證
    人簡燕茹證稱：「聽聞告訴人稱將被告列為班主任」，及「
    被告實際擔任美語助教，無影印班內資料權限」等情，並無
    矛盾之處。又查證人簡燕茹之證詞與證人陳映廷之證詞互核
    相符，已見前述，而證人陳映廷於94年10月、11月間即已自
    楓橋補習班離職，此經該證人到庭結證無訛，衡情證人陳映
    廷並無偏袒告訴人之動機，更無為此陳述不實而甘冒偽證罪
    責之理。證人簡燕茹之證詞既與證人陳映廷之證詞相符，其
    證述情節當屬可信。
 (四) 另查，被告係於94年7月間即知道楓橋補習班以其名義擔任
    班主任等情，業據被告於本院審理時供陳不諱（見本院卷第
    196頁），且依前所述，被告於94年底95年初某日收到以其
    名義為班主任之掛號信時，仍與在場之告訴人、證人簡燕茹
    、陳映廷輕鬆笑談，益徵被告早已知悉擔任班主任乙事。則
    衡諸常情，倘被告確實未同意掛名楓橋補習班之班主任，於
    知悉遭盜用名義擔任班主任後，理當旋即向楓橋補習班之實
    際負責人即本案告訴人反應。被告卻稱：於95年4月8日提起
    本案告訴前，均未就班主任乙事問過告訴人等語（見本院卷
    第243頁），且被告收到其名義為班主任之掛號信時，告訴
    人亦在場，並對其他補習班員工表示被告掛名為班主任，而
    被告卻無任何追問之表現，凡此皆與一般人知悉遭他人冒用
    名義後之反應不符，是被告辯稱未同意擔任楓橋補習班班主
    任云云，與事理有悖，顯無足採。
 (五) 至被告所舉證人丙○○之陳述書，及證人林玉芬、簡玉萍、
    陳文昌之證詞部分，經查：(1)證人丙○○提出陳述書記載：
    「約2005年1月左右，被告乙○○跟我提及有日在楓橋美語
    補習班裡收到一封廣告信，看到其收信人名義是班主任乙○
    ○因在不知情的狀況下成為楓橋美語補習班的班主任，詢問
    我能否上網查…」等語（見本院卷第219頁），係傳聞證據
    ，不具證據能力。(2)證人簡玉萍固證稱：伊於被告第1天上
    班時，有應被告要求向被告之母親拿照片、印章到楓橋補習
    班交予被告等語，但亦證稱：伊並不知道被告將印章、照片
    交給何人等語（見偵查卷第13頁），但該證人於偵審中均證
    稱：伊知道被告被當人頭，是被告告訴伊等語（見偵查卷第
    13頁、本院卷第163頁），是以該證人就被告未曾同意掛名
    班主任之證詞，乃經被告告知而得悉，屬傳聞證據，不具證
    據能力。(3)證人林玉芬於偵審中均證稱：伊不清楚告訴人與
    被告間由被告掛名班主任之始末等語（見偵查卷第12頁、本
    院卷第161頁）。(4)證人陳文昌於本院審理時證稱：其收到
    本案傳票後，查詢其服務表，知道被告係於94年3月中旬與
    其母親一同請託伊幫忙查詢是否補習班以被告名義擔任負責
    人之事，其查詢之後告知被告確有此事，之後被告未再因此
    事向伊請教等語（見本院卷第226至227頁），該證詞已與被
    告稱：其係於94年7月間首次知道其經冒用名義擔任班主任
    等情不符。且證人陳文昌既於94年3月間即代被告詢問出被
    告擔任楓橋補習班班主任之結果，被告卻稱自94年7月知悉
    其掛名班主任後多方查詢，均問不出結果云云，兩者陳述多
    相歧異，證人陳文昌之證詞無從資為被告辯詞之佐證。綜上
    所述，被告所舉上揭證據，均無從為被告有利之認定。
 (六) 綜上，是被告確有同意掛名楓橋補習班之班主任之事實，要
    屬無疑，被告上開所辯，顯均係事後卸責之詞，不足採信。
    至宜蘭縣短期補習班立案申請書、任職切結書及設班基金不
    得動用切結書上之被告簽名並非被告親自簽名乙節，為告訴
    人與被告一致陳述在卷。惟被告既同意掛名楓橋補習班之班
    主任，則縱使告訴人代為簽名，亦應為授權範圍內之事項。
    被告明知告訴人並非未經其同意偽造被告名義擔任班主任之
    宜蘭縣短期補習班立案申請書、任職切結書及設班基金不得
    動用切結書，仍向宜蘭縣政府警察局羅東分局提出告訴，足
    認被告確有為誣告之故意及犯行。本件事證明確，被告犯行
    洵堪認定，應予依法論科。
二、核被告所為，係犯刑法第169條第1項之誣告罪。爰審酌被告
    因被告訴人解職之犯罪動機；其藉司法程序作為報復告訴人
    之手段，濫用司法資源，對告訴人所生損害非輕；且被告犯
    罪後飾詞卸責，矢口否認犯行，復未與告訴人和解，犯後態
    度不佳；暨檢察官具體求刑有期徒刑1年等一切情狀，量處
    如主文所示之刑。本件被告犯罪時間在96年4月24日以前，
    符合中華民國96年罪犯減刑條例所定減刑條件，爰依法諭知
    減得之刑如主文所示。
據上論結，應依刑事訴訟法第299條第1項，刑法第169條第1項，
中華民國96年罪犯減刑條例第2條第1項第3款、第7條，判決如主
文。
本案經檢察官賴慶祥到庭執行職務。
中    華    民    國    97    年    7     月    29    日
                  刑事第三庭審判長法  官  林惠玲
                                  法  官  劉家祥
                                  法  官  鄧晴馨
以上正本證明與原本無異。
如不服本判決應於收受本判決後10日內向本院提出上訴書狀，並
應敘述具體理由。若未敘述理由者，應於上訴期間屆滿後20日內
向本院補提理由書狀(均須按他造當事人之人數附繕本)。
                                  書記官  吳文雄
中    華    民    國    97    年    7     月    29    日
附錄本案論罪科刑法條：
中華民國刑法第169條第1項（誣告罪）
意圖他人受刑事或懲戒處分，向該管公務員誣告者，處7年以下
有期徒刑。


司法院資訊處製作；財團法人民間司法改革基金會備份。
